【裁判字號】    89,上訴,1424
【裁判日期】    900523
【裁判案由】    偽造文書等
【裁判全文】
臺灣高等法院高雄分院刑事判決          八十九年度上訴字第一四二四號
    上  訴  人
    即  被  告  乙○○
    選任辯護人  吳剛魁
右上訴人因偽造文書等案件，不服臺灣高雄地方法院八十九年度易字第六七六號中華
民國八十九年八月三十一日第一審判決（起訴案號：臺灣高雄地方法院檢察署八十八
年度偵字第一三八四七號），提起上訴，本院判決如左：
      主      文
原判決撤銷。
乙○○無罪。
      理      由
一、公訴意旨略以：被告乙○○係高雄縣岡山鎮大阪進口百貨精品批發店之員工，意
    圖為自己不法之所有，於民國（下同）八十八年三月廿三日中午，在店內拾得甲
    ○○所遺失之中國國際商銀行喬治亞人壽認同信用卡一紙（卡號0000－00
    00－0000－0000號）後，將之侵占之己；並於同年三月廿五日、三月
    廿六日，於附表所示之時間、地點，持上開信用卡至東發便民商店、美村生鮮超
    市等附表所示之商店刷卡消費，共計新台幣（下同）十二萬七千二百八十六元，
    並連續偽造甲○○之署押於信用卡之簽帳單上，足以生損害於甲○○。嗣經甲○
    ○於同年三月廿七日發現信用卡遺失後，報警循線查知上情。因認被告係犯刑法
    第三百三十七條侵占遺失物、第二百十七條第一項偽造署押、第三百三十九條之
    三第一項之準詐欺罪嫌。被告所犯偽造署押罪與詐欺罪有方法結果之牽連關係，
    請從一重處斷。與侵占遺失物罪間，犯意個別、行為互異，應分論併罰云云。
二、公訴人認被告涉有右揭罪嫌，係以告訴人甲○○之指訴，並經證人即八千里國際
    股份有限公司副店長藍蕙姿到庭指證證稱：乙○○來店裏買東西很爽快，而且她
    人長得漂亮，所以印象很深刻，後來甲○○有詢問我，我們調錄影帶出來，發現
    是這個女的，高小姐要求我到大阪百貨去看，我一到店內就發現是乙○○這個人
    等語；及證人即美村生鮮超市副店長楊維仁結證：乙○○到我們店內消費，金額
    較高，我們小姐要求她出示身分證，她對我們小姐態度不太好，我接到通知趕到
    收銀台，有看到這個人，我可確認定乙○○等語；及證人即東港嘉千華電子負責
    人及店長趙嘉貞、店員陳錦秀證稱：八十八年三月廿五日乙○○持甲○○信用卡
    到我們那邊刷卡消費，她有簽甲○○的名字等語相符，參以告訴人及證人藍蕙姿
    、楊維仁、趙嘉貞、陳錦秀與被告並無仇怨，衡情當無誣陷之理；此外，復有簽
    單影本三紙附卷可資佐證為論據。
三、按犯罪事實應依證據認定之，無證據不得推定其犯罪事實；又不能證明被告犯罪
    者，應諭知無罪之判決，刑事訴訟法第一百五十四條、第三百零一條第一項分別
    定有明文。次按認定不利於被告之事實，須依積極證據，苟積極證據不足為不利
    於被告事實之認定，即應為有利於被告之認定，更不必有何有利之證據。再，事
    實之認定，應憑證據，如未能發現相當證據，或證據不足以證明，自不能以推測
    或擬制之方法，以為裁判之基礎。（最高法院三十年上字第八一六號、四十台上
    八六號判例參照）。
四、訊據被告乙○○矢口否認有何侵占遺失物及行使偽造私文書、詐欺之犯行，辯稱
    ：八十八年三月二十五日伊在岡山大阪進口百貨精品批發店工作，時間是下午二
    時至十時，八十八年三月二十六日則是參加岡山三商百貨伊思蜜的發表會，公司
    同事都可以證明伊當時有在公司上班，不可能利用上班時間到屏東市、潮州鎮、
    東港鎮一帶消費等語。
五、經查：
  (一)告訴人甲○○所有中國國際商業銀行喬治亞人壽認同信用卡係於八十八年三月二
    十三日中午十二時，至岡山大阪進口百貨精品批發店消費後漏未取回等情，業經
    告訴人甲○○陳明在卷。而該進口百貨精品批發店店員非僅被告一人，且既屬店
    面，出入人員眾多，則甲○○未取回之信用卡即難遽認係由被告拾獲而予以侵占
    。
  (二)又本件查獲之經過係告訴人甲○○於八十八年三月二十七日發覺其所有之中國國
    際商業銀行喬治亞人壽認同信用卡遺失，經向中國國際商業銀行查詢結果，始知
    該信用卡已於八十八年三月二十五日、八十八年三月二十六日遭刷卡消費十三次
    ，共計金額為十二萬七千二百八十六元，嗣經告訴人甲○○前往消費地點之一，
    即高雄市○○區○○路一四六號「丁丁＼八千里連鎖大藥局」調閱八十八年三月
    二十六日店內之監視錄影帶，發覺錄影帶內身著深色洋裝之長髮女子即為當日持
    告訴人甲○○所有前開信用卡消費之人，雖經證人即「丁丁＼八千里連鎖大藥局
    」之劉店長藍蕙姿證述在卷（見偵卷第十三頁正面）。但經原審及本院勘驗該錄
    影帶結果，該錄影帶上長髮女子，面目無法看清楚（見原審卷第三十九頁、本院
    九十年三月二十三日勘驗筆錄）；前經原審送請法務部調查局鑑定，亦無法辨析
    該女子面貌五官，有該局八十九年五月二十六日八九陸（七）字第八九０三六九
    四六號函可按（見原審卷第一００頁），並有該錄影帶照片可參（見偵卷第五十
    七頁、第一０一頁至第一０六頁）。即無從由監視錄影帶確認盜刺該信用卡之人
    為被告。
  (三)經本院就系爭之簽帳單上之簽名先後送請內政部警政署刑事警察局、憲兵學校等
    單位，鑑定是否為被告之筆跡﹖均函復無法鑑定，有內政部警政署刑事警察局八
    十九年十二月十九日（八九）刑鑑字第一九六九四五號函及憲兵學校九十年二月
    二十七日（九０）執正字第０九三九號函附於本院卷可憑；而亦難以肉眼判定上
    開簽帳單上簽名即為被告所有（如偵卷第二十五頁檢察官命被告當庭書寫之簽名
    及於本案歷次筆錄之簽名）。
  (四)又經原審無預警命警搜索被告住處，亦未查獲本案被盜刷相關證物，有高雄縣警
    察局岡山分局八十九年五月九日岡警刑字第二一０二二號函）及所附搜索票可稽
    （見原審卷第九０頁至第九三頁)。
  (五)如附表所示被盜刷之時間，係自八十八年三月二十五日下午一時十七分起至同年
    月二十六日下午六時三十四分止，此有簽帳單影本及交易明細表在卷可憑（見警
    卷、偵卷第十七頁、第十八頁、原審卷第一三五頁至第一四五頁）；而被告確於
    八十八年三月二十五日十三時五十五分起，至二十二時止，同年月二十六日十三
    時五十七分起，至二十二時止，分別在岡山大阪進口百貨批發店、岡山三商百貨
    工作，且無中途簽退或離去之紀錄，有被告上班打卡資料及出勤報告表各影本在
    卷可憑（見警卷及原審卷第三一頁），觀之上開出勤報告表記載：八十八年三月
    十八日未假蹺班離櫃被扣五百元，對照被告上開打卡時間及上開信用卡被盜刷時
    間，苟係被告所盜刷，則被告於八十八年三月二十五日至少要蹺班一小時餘（即
    八十八年三月二十五日下午二時十二分許至同日下午三時五十三分許），何以未
    有蹺班紀錄﹖又依台灣省鐵路管理局旅客列車時刻手冊，岡山站至屏東站自強號
    行車時間歷時約四十三分鐘（詳卷附影印資料），而潮州距離岡山更遠，則被告
    於八十八年三月二十五日十三時五十五分至岡山鎮大阪進口百貨公司上班，如何
    於同日下午二時十二分到屏東縣潮州鎮盜刷（詳附表編號二）﹖何況，證人郭玉
    芳、藍心鳳、陳愛惠、蘇麗香於原審，及證人蔣雅玲、柯美沼於本院九十年四月
    九日訊問時，均證明八十八年三月二十五日或二十六日與被告一起工作，且被告
    亦無中途離去等情，證人吳秋英則於本院同日證稱被告八十八年三月二十五日約
    十二時五十五分許至下午一時四十五分許，在吳女於岡山鎮所經營之「惜緣美髮
    工作室」洗髮，並提出相關紀錄資料在卷，則附表編號一盜刷時間為八十八年三
    月二十五日下午一時十七分許，被告仍在洗髮，如何去屏東市盜刷﹖既無證據證
    明被告有託人打卡上班及於上班中蹺班離去之情形，自難遽認本件信用卡盜刷行
    為係被告所為。
  (六)至於證人即「丁丁＼八千里連鎖大藥局」之副店長藍蕙姿、「美村特賣多東港店
    」之副店長楊維仁、「嘉年華電子專賣店」之店長趙嘉貞、店員陳錦秀雖均證稱
    ：持前開信用卡至其等店內盜刷購貨者為被告云云，惟此等證人未辨識出係盜刷
    ，其等證言是否攸關本身之利害，已非無疑義；且證人楊維仁於偵查中證稱：「
    （當天去店裏刷卡消費是那一位﹖）答：我只能確認是他們（指被告與其雙胞姊
    妹劉美枝）其中一個」（見偵卷第二四頁正面），亦見有時指證並非完全確信無
    疑，尤其此等證人與被告既非舊識，更難保不會有誤認之情形發生，既無其他佐
    證（如能證明簽帳單確屬被告之簽名，查扣贓物或確定係被告拾獲侵占該信用卡
    等情形）。尚難僅憑上開證人之證言而為不利於被告之認定。
  (七)綜上所述，既乏確切之證據足以證明被告確有公訴人所指上開侵占、準詐欺、偽
    造署押等犯行，尚屬不能證明被告犯罪。
六、原審未詳為推求，遽論被告行使偽造私文書（變更其中起訴法條刑法第二百十七
    條第一項偽造署押罪部分為同法第二百二十條第一項、第二百十條之偽造準文書
    罪），尚有未洽，被告上訴意旨執此而指摘原判決不當，為有理由，自應將原判
    決撤銷改判，另諭知被告無罪之判決。
據上論斷，應依刑事訴訟法第三百六十九條第一項前段、第三百六十四條、第三百零
一條第一項，判決如主文。
本案經檢察官郭振昌到庭執行職務。
中    華    民    國      九十      年       五       月     二十三     日
                              臺灣高等法院高雄分院刑事第二庭
                                  審判長法官  曾永宗
                                        法官  鄭月霞
                                        法官  邱永貴
右正本證明與原本無異。
被告不得上訴。
檢察官如不服本判決，應於判決送達後十日內向本院提出上訴狀，其未述理由者並
應於提出上訴狀後十日內向本院補提理由書（應附繕本)。
                                      書記官  周能智
中    華    民    國      九十      年       五       月     二十五     日
附表一：
┌───┬──────┬────────┬───────┬───────┐
│編號  │犯罪時間    │犯罪地點        │消費金額      │簽帳單調閱編號│
├───┼──────┼────────┼───────┼───────┤
│一    │八十八年三月│屏東市○○路七之│三千一百零三元│七九一六０七號│
│      │二十五日下午│七號「東發便民商│              │              │
│      │一時十七分許│店」            │              │              │
├───┼──────┼────────┼───────┼───────┤
│二    │八十八年三月│屏東縣潮州鎮介壽│二萬一千一百一│0000000│
│      │二十五日下午│路一二三號「愛珍│十元          │號            │
│      │二時十二分許│金銀珠寶行」    │              │              │
├───┼──────┼────────┼───────┼───────┤
│三    │八十八年三月│屏東縣潮州鎮介壽│一萬三千八百七│五七０二二三號│
│      │二十五日下午│路一二三號「愛珍│十元          │              │
│      │二時十五分許│金銀珠寶行」    │              │              │
├───┼──────┼────────┼───────┼───────┤
│四    │八十八年三月│屏東縣東港鎮船頭│四百八十元    │００三三三三號│
│      │二十五日下午│路七五之一０號「│              │              │
│      │三時九分    │美村特賣多東港店│              │              │
│      │            │」              │              │              │
├───┼──────┼────────┼───────┼───────┤
│五    │八十八年三月│屏東縣東港鎮船頭│九千四百四十八│００三三三五號│
│      │二十五日下午│路七五之一０號「│元            │              │
│      │三時十五分許│美村特賣多東港店│              │              │
│      │            │」              │              │              │
├───┼──────┼────────┼───────┼───────┤
│六    │八十八年三月│屏東縣東港鎮中正│二萬一千元    │三五六０八０號│
│      │二十五日下午│路一段一二七號「│              │              │
│      │三時五十三分│嘉年華電子專賣店│              │              │
│      │許          │」              │              │              │
├───┼──────┼────────┼───────┼───────┤
│七    │八十八年三月│高雄市楠梓區建楠│七百四十元    │0000000│
│      │二十六日下午│路一四六號「丁丁│              │二０三三號    │
│      │一時十九分許│＼八千里連鎖大藥│              │              │
│      │            │局」            │              │              │
├───┼──────┼────────┼───────┼───────┤
│八    │八十八年三月│高雄市楠梓區建楠│一千八百四十五│0000000│
│      │二十六日下午│路一四六號「丁丁│元            │二０三五號    │
│      │一時二十三分│＼八千里連鎖大藥│              │              │
│      │許          │局」         │              │              │
├───┼──────┼────────┼───────┼───────┤
│九    │八十八年三月│屏東縣潮州鎮中正│八千八百元    │七四五０六九號│
│      │二十六日下午│路十八號「高泰男│              │              │
│      │二時四十七分│飾專門店」      │              │              │
│      │許          │                │              │              │
├───┼──────┼────────┼───────┼───────┤
│十    │八十八年三月│屏東縣潮州鎮介壽│一萬三千九百元│四四八五九五號│
│      │二十六日下午│路一二三號「愛珍│              │              │
│      │三時四分許  │金銀珠寶店」    │              │              │
├───┼──────┼────────┼───────┼───────┤
│十一  │八十八年三月│屏東市○○路六六│一萬七千零九十│二八二０四六號│
│      │二十六日下午│０號一樓「雅藝籐│元            │              │
│      │六時九分許  │飾」            │              │     │
├───┼──────┼────────┼───────┼───────┤
│十二  │八十八年三月│屏東市○○路六六│一萬元        │二八二０四七號│
│      │二十六日下午│０號一樓「雅藝籐│              │              │
│      │六時二十七分│飾」            │              │              │
│      │許          │                │              │              │
├───┼──────┼────────┼───────┼───────┤
│十三  │八十八年三月│屏東市○○路六六│六千元        │二八二０四八號│
│      │二十六日下午│０號一樓「雅藝籐│              │              │
│      │六時三十四分│飾」            │              │              │
│      │許          │                │              │              │
└───┴──────┴────────┴───────┴───────┘
                                                                    Ａ


司法院資訊處製作；財團法人民間司法改革基金會備份。
